【裁判字號】    97,重訴,372
【裁判日期】    980924
【裁判案由】    返還不當得利
【裁判全文】
臺灣桃園地方法院民事判決             97年度重訴字第372號
原      告  台灣省石門農田水利會
法定代理人  乙○○
訴訟代理人  卓聖圍律師
被      告  甲○○
訴訟代理人  巫宗翰律師
上列當事人間請求返還不當得利事件，於民國98年9月3日言詞辯
論終結，本院判決如下：
    主  文
被告應給付原告新台幣伍佰伍拾貳萬伍仟參佰伍拾壹元，及自民
國九十七年十二月九日起，至清償日止，按年息百分之五計算之
利息。
原告其餘之訴駁回。
訴訟費用由被告負擔百分之九十二，餘由原告負擔。
本判決第一項於原告以新台幣壹佰捌拾肆萬元供擔保後，得假執
行。被告以新台幣伍佰伍拾貳萬伍仟參佰伍拾壹元，為原告供擔
保，免為假執行。
原告其餘假執行之聲請駁回。
    事實及理由
  (一)緣坐落桃園縣八德市○○市○○段837 地號土地（下稱系爭
    土地）為原告所有，使用地類別為水利用地，面積61,246平
    方公尺，兩造曾於民國93年1 月13日簽訂「台灣省石門農田
    水利會灌溉蓄水池繳納用水使用費同意書」（下稱系爭使用
    契約），被告得依該使用契約約定，使用位於系爭土地內之
    池塘餘水養殖魚介，使用期限自93年1月1日起至95年12月31
    日止，嗣因被告違約使用，經原告於93年8 月31日終止系爭
    使用契約，並對被告聲請本院93年訴字第1506號拆屋還地事
    件，判決被告應將系爭土地回復原狀返還原告，被告不服提
    起上訴，經臺灣高等法院95年度上字第261 號判決駁回上訴
    而告確定在案。詎被告經原告終止系爭使用契約後，竟拒絕
    返還系爭土地，並藉曾使用池塘餘水養殖魚介，無權占用系
    爭土地，影響原告對於該土地與池塘整體利用。被告既無合
    法權源，不付任何代價而使用系爭土地，顯有消極減免其應
    支付使用土地之代價而受有利益，致使原告受有損害。按無
    法律上原因而受利益，致他人受損害者，應返還其利益，民
    法第179條前段定有明文。被告自93年9月1 日起即無權占用
    系爭土地，原告自得依前開不當得利之法律關係，按系爭土
    地申報地價3%作為不當得利之計算標準，請求被告給付自93
    年9月1日起至97年10月31日止共計新台幣（下同）6,015,44
    3元（計算式：詳如本院卷第7頁）及遲延利息。
  (二)對於被告抗辯之陳述：
  1.被告就系爭土地自93年9月1日起既無合法使用權源，卻仍繼
    續占有使用，即有消極的減免其應支付使用該土地之代價，
    此種消極的利益，原告自得請求返還。而被告無權占有系爭
    土地之時既無公法上用水使用契約存在，本件訴訟應由普通
    法院審理。
  2.按不當得利為「加利行為」，即係使財產增加利益行為，所
    謂利益有積極及消極：(1)利益增加即財產賴前增加。(2)損害
    減少，即應支出之費用，得以節省。系爭使用契約乃原告與
    被告間成立特別關係之依據，特別關係今既不存在，即應排
    除公法上用水使用契約所定特別條件之適用，自應依一般法
    律關係之不當得利規定，按照社會通念及標準核算，原告請
    求依系爭土地申報地價3%作為核算不當得利之計算基準，並
    無不適當。
  3.兩造於95年10月20日所進行者只有協調，原告無同意被告得
    繼續使用系爭土地，本件計算不當得利之起算點應以終止契
    約之翌日為準。被告前使用系爭土地每年繳交用水使用費41
    ,108元，係因兩造簽定有使用契約之故，若無該契約，應回
    歸土地法規定辦理。
  4.兩造間既無用水使用契約之公法上特別關係存在，被告占用
    系爭土地明顯違反法律秩序，若以原使用契約所載之優待條
    件計算不當得利，不啻鼓勵被告繼續非法占用。又被告違約
    遭終止契約為先，且繼續無權占用系爭土地拒不返還，其行
    使權利履行義務明顯違反誠實信用方法。按地租不得超過地
    價8%，約定地租或習慣地租超過地價8%者，應比照地價8%減
    定之，不及地價8%者，依其約定或習慣。前項地價指法定地
    價，未經依規定地價之地方，指最近3 年之平均地價，土地
    法第110 條定有明文。本件原用水使用費係以系爭用水契約
    第2 條為計算標準，茲被告無權占用系爭土地拒不交還，且
    使用池塘蓄水資源，原告依前開規定，以地租作為請求相當
    於地價3%之不當得利，尚屬寬宥，亦無違反誠實信用原則。
  (三)爰依民法第179 條之規定，提起本件訴訟，並聲明：被告應
    給付原告6,015,443 元，及自起訴狀繕本送達之翌日起至清
    償日止，按年息5%計算之利息；願供擔保，請准為假執行之
    宣告。
二、被告則以：
  (一)依系爭使用契約第10條記載「本人（即被告）依本同意書繳
    納之使用費均屬公課，與貴會（即原告）不發生租賃關係」
    等語觀之，該使用契約係屬公法上之權利義務關係，並非私
    法上之租賃契約，蓋原告前基於農田水利會組織通則第28條
    及台灣省石門農田水利會灌溉蓄水池使用要點第4項第3款等
    規定，對被告終止該使用契約。惟按農田水利會為公法人，
    農田水利會組織通則第1條第2項已有明定，而原告主張兩造
    因使用灌溉蓄水池產生之不當得利關係，係基於農田水利會
    組織通則而來，故為公法事件，依民事訴訟法第249條第1項
    第1 款規定，本件返還不當得利事件不屬民事普通法院審判
    之權限，鈞院應以裁定駁回。
  (二)縱使鈞院有管轄權，惟依不當得利之法則請求返還不當得利
    ，其得請求返還之範圍，應以對方所受之利益為度，非以請
    求人所受損害若干為準。又不當得利請求權，係以使得利人
    返還其所受利得為目的，非以相對人（損失者）所受損害之
    填補為目的，故與損害賠償請求權不同（最高法院72年度台
    上字第4012號、73年度台上字第3398號等裁判意旨可參照）
    。被告使用系爭土地內池塘貯蓄之池水係為養魚之用，扣除
    成本後，每年收入並不固定，盈虧自理，兩造於30年前即簽
    定使用契約，截至最近一次續約租期自93年1月1日起至95年
    12月31日止，每年繳交用水使用費41,108元，此有台灣省石
    門農田水利會95年10月27日石農管字第0950006891號函附「
    甲○○擅於本會八德市○○段837等四筆地號（員8號池）違
    規使用及加蓋建物乙案」相關費用核算及被告匯款單等資料
    可按，則鈞院認定不當得利時應以被告所受利益為度，不以
    原告所受損害之填補為目的。參依土地法第97條規定「城市
    地方房屋之租金，以不超過土地及其建築物申報總價年息10
     %為限。約定房屋租金，超過前項規定者，該管直轄市或縣
    （市）政府得依前項所定標準強制減定之。」，可知計算租
    金係以土地及其建築物申報總價為計算基礎，然系爭土地並
    非建地，且被告僅在池塘養魚，未在該土地上建築房屋使用
    ，與前開規定不符。原告雖於93年8 月31日終止系爭使用契
    約，惟兩造於95年10月20日達成協議，原告同意於同年12月
    5 日前拆除系爭土地上違建物，即同意被告繼續使用系爭土
    地，此除有「甲○○擅於八德市○○段837地號（員8號池）
    違規使用乙案」會議紀錄在卷可稽，並兩造於另案債務人異
    議之訴事件中，就上開協議被告得使用系爭土地至95年12月
    5日乙節，經臺彎高等法院97年度上字第770號判決認定被告
    在95年12月5 日前具有合法使用權，則原告計算不當得利應
    以同年12月6日為起算日。是原告依系爭土地申報地價3% 計
    算，請求前揭不當得利及遲延利息，並無理由。
  (三)按權利之行使，不得違反公共利益，或以損害他人為主要目
    的。行使權利，履行義務，應依誠實及信用方法，民法第14
    8條有明文。照兩造之前約定之用水使用費，每年金額為41,
    108元，惟本件原告卻依據不當得利請求6,015,443元，平均
    每年約為1,503,860 元，其行使權利未依誠實及信用方法為
    之，有違誠實信用原則。
  (四)若鈞院認原告請求不當得利有理由，惟被告實際使用系爭土
    地範圍如附圖編號837-A所示，面積56,021 平方公尺，依該
    土地申報地價3%作為不當得利之計算標準，原告僅得請求自
    95年12月6 日起至97年10月31日止計2,723,055 元等情置辯
    ，並聲明：駁回原告之訴；如受不利判決，願供擔保，請准
    宣告免為假執行。
三、兩造不爭執之事項：
  (一)系爭土地為原告所有，兩造曾簽訂有系爭使用契約，約定被
    告得使用位於系爭土地內之池塘貯蓄之池水，使用期限自93
    年1月1日起至95年12月31日止，嗣被告違反使用約定，經原
    告於93年8月31日終止系爭使用契約。
  (二)原告與被告間請求拆屋還地事件，經本院93年訴字第1506號
    判決被告應將系爭土地回復原狀返還原告，並經臺灣高等法
    院95年度上字第261 號判決駁回被告之上訴而告確定後，原
    告已持該判決為執行名義，聲請本院96年度執字第4234號強
    制執行中。
  (三)原告於95年10月20日與被告召開協調會議，協議被告應於95
    年12月5日拆除系爭土地上之違建物完畢。
四、被告抗辯本件係公法事件，本院無審判權之情，為原告所否
    認。經查：原告本於不當得利法律關係起訴主張被告無權占
    有系爭土地，應給付相當於租金之利益，係屬民事糾紛，本
    院自有審判權，合先敘明。
五、本件原告起訴主張：兩造所簽訂之系爭使用契約，因被告違
    反使用約定，經原告於93年8 月31日終止系爭使用契約之情
    ，為兩造所不爭執，已如前述，則被告自93年9 月1 日起，
    即無權使用系爭土地，應可認定。至於被告雖抗辯：兩造已
    於95年10月20日達成協議，原告同意被告於同年12月5 日前
    拆除系爭土地上之違建，即同意被告繼續使用系爭土地，是
    被告於95年12月5 日前具有系爭土地合法使用權，是被告應
    自95年12月6 日起方為無權占有系爭土地，業據台灣高等法
    院97年度上字第770 號民事判決認定在案等情。經查：被告
    並未遵期拆除違建，兩造間前開和解契約所附之停止條件確
    定未成就，和解契約不生效力，此觀諸原告所提出之台灣高
    等法院97年度上字第770 號民事判決第5 頁自明，是被告抗
    辯於95年12月5 日前對系爭土地有合法使用權，業經台灣高
    等法院97年度上字第770 號民事判決認定在案之情，顯不足
    採。
六、按無法律上之原因而受利益，致他人受損害者，應返還其利
    益。雖有法律上之原因，而其後已不存在者，亦同。因故意
    或過失，不法侵害他人之權利者，負損害賠償責任。民法第
    179 條、第184 條第1 項前段，分別定有明文。且按依社會
    通常觀念，無權占有使用他人所有之土地，可能獲得相當於
    租金之利益，為社會通常之觀念（最高法院61年台上字第16
    95號判例參照）。本件被告係無權占用系爭土地，已如前述
    ，其無正當權源占用該部分土地，因而受有相當於租金數額
    之不當得利，並侵害原告對該部分土地之所有權，致原告受
    有損害。從而，原告依上開規定，請求被告給付其所受相當
    於租金之不當利益及損害金，自屬有據。經查：系爭土地93
    年1 月至95年12月、96年1 月之申報地價分別為每平方公尺
    848 元及714 元，此有系爭土地之土地登記謄本1 件在卷可
    憑（原證7） 。被告使用系爭土地養魚之之面積為56,021平
    方公尺，業經本院會同兩造勘驗屬實，並經桃園縣八德地政
    事務所測量在案，有勘驗筆錄及土地複丈成果圖在卷可稽。
    參酌系爭土地西側為桃園縣八德市○○路○路寬約15米，附
    近無特別熱鬧市集，地域相當開闊，及被告於另案（本院93
    年度訴字第1506號拆屋還地事件）自陳利用系爭池塘貯蓄之
    池水蓄養魚蝦，並供人垂釣收取租金，經扣除成本後，每年
    收入不固定，有時可獲利，有時則虧本之情（詳見原告提出
    之本院93年度訴字第1506號民事判決第9 頁），再參酌現今
    社會經濟狀況等一切情事，認以按系爭土地申報總價額年息
    3%計算為適當。依此標準計算被告無權占用系爭土地，自93
    年9 月1 日起至97年10月31日止，共應給付5,525,351 元（
    〈56,021平方公尺×848 元÷12月×28個月+56,021 平方公
    尺×714 元÷12月×22個月〉×3%=5,525,351元），逾此部
    分之請求即屬無據。
七、進而，原告依不當得利之法律關係，請求判決被告應給付原
    告5,525,351 元，及自起訴狀繕本送達翌日（即97年12月9
    日）起，至清償日止，按年息5%計算之利息，為有理由，應
    予准許。至於逾此部分之請求為無理由，應予駁回。另原告
    陳明願供擔保，聲請宣告假執行，被告陳明願擔保免予假執
    行，就原告勝訴部分，均核無不合，爰酌定相當擔保金額准
    許之。至於原告敗訴部分，假執行之聲請即失所附麗，應併
    予駁回。
八、據上論結，本件原告之訴為一部有理由，一部無理由，爰依
    民事訴訟法第79條、第390 條第2 項、第392 條第2 項，判
    決如主文。
中    華    民    國    98    年     9     月    24   日
                       民事第一庭法  官  吳爭奇
上為正本係照原本作成。
如對本判決上訴，須於判決送達後20日內向本院提出上訴狀。
中    華    民    國    98    年     9     月    25   日
                                 書記官  黃瓊儀

司法院資訊處製作；財團法人民間司法改革基金會備份。
